臺灣高等法院臺中分院刑事判決
110年度上易字第170號

上  訴  人  
即  被  告  葉淑芬





上列上訴人因詐欺案件，不服臺灣臺中地方法院109年度易字第7
38號中華民國109年11月24日第一審判決（起訴案號：臺灣臺中
地方檢察署108年度偵字第26554號），提起上訴，本院判決如下
：
    主  文
上訴駁回。
    事  實
一、葉淑芬與李金生為鄰居，葉淑芬於民國104 年間，因聽聞李
    金生欲使以配偶王○美名義登記之土地持分即坐落於彰化縣
    ○○鄉○○段000 地號及同段130-16地號之土地2 筆（下稱
    系爭土地）擁有完整土地所有權，並得以通行至聯外道路，
    而有向系爭土地之其餘共有人、鄰地土地所有權人購地整併
    之需求，竟意圖為自己不法之所有，基於詐欺取財之犯意，
    對李金生接續佯稱有認識某陳姓立委、某代書，可以代為
    處理土地整併洽購事宜等語，使李金生陷於錯誤，自104 年
    10月15日至107 年2 月26日止，陸續將購地款共計新臺幣（
    下同）142 萬5572元交付予葉淑芬以轉交予各共有人、鄰地
    所有權人或代書，葉淑芬並依李金生之要求，開立同額本票
    或持不明來源之同額款項收據以取信於李金生，實則未將李
    金生交付之購地款用於購買系爭土地持分。
二、案經李金生訴由臺中市政府警察局第一分局報告臺灣臺中地
    方檢察署檢察官偵查起訴。 
    理  由
一、證據能力部分：
    下列認定上訴人即被告葉淑芬(下稱被告)犯罪事實之供述證
    據，被告於本院準備程序不爭執證據能力（見本院卷第61頁
    ），檢察官、被告知有第159條第1項不得為證據之情形，迄
    本院辯論終結前均未聲明異議，本院審酌上開證據資料作成
    時之情況，核無違法不當及證明力明顯過低之瑕疵，並與本
    案被告被訴犯罪事實具有關連性，認以之作為證據應屬適當
    ，依刑事訴訟法第159條之5第2項之規定，均有證據能力。
    非供述證據中關於土地項發票登記簿及支票票號AZ0000000 
    號支票各1紙部分，被告主張均僅有影本，故就此均爭執證
    據能力，惟上開登記簿有原本附卷（見偵卷第83頁），支票
    亦經本院向合作金庫商業銀行中權分行函詢該支票之正反面
    附卷（見本院卷第115至119頁），已無其爭執之情形，且查
    無違反法定程序取得之情，或其他不得作為證據之情形，又
    與本案待證事實間具有相當關聯性，自均有證據能力。至其
    他非供述證據，本院審酌並無證據證明係公務員違背法定程
    序取得，參酌同法第158 條之4 規定意旨，亦有證據能力。
二、認定犯罪事實所憑之證據及理由：
    訊據被告固坦承有向告訴人李金生收取部分購地款項，然矢
    口否認有何詐欺取財犯行，辯稱：是告訴人來找我替他辦理
    ，而不是我去找他的，我只是依他所找、所說的轉交給他的
    代書，如果有成交的話我可以從中抽取傭金，他交給我購地
    款都已轉交給告訴人指定的代書了，而且我沒有經手那麼多
    錢等語。經查：
　㈠被告向告訴人佯稱認識某陳姓立委、某代書，而可協助購買
    系爭土地等情，業據證人即告訴人李金生於偵查中及原審審
    理證稱：被告葉淑芬住我家隔壁，當時我擁有彰化縣○○鄉○○
    段000000○000地號土地的持分，系爭土地借名登記在配偶王
    ○美名下，我要買系爭土地其他持分來做路，才方便出入、
    以後要賣地時才會有人要買。被告說她可以幫我買、幫我辦
    購買系爭土地的事情，被告說我已經是70歲的人了開車去彰
    化伸港很危險，又跟我說認識某位陳姓立委，說那位立委很
    會安排那條路的事情，票號000000號本票從頭到尾都是被告
    寫的，12萬元就是付做路的錢，105年4月30日的代收款是被
    告給我的，上面記載36萬元被告說是要做那條路，這36萬元
    我有交給被告；票號000000及000000號本票是被告交給我的
    ，被告說6萬元是訂金、35萬2000元是要買土地；票號00000
    0至000000共3張本票也是被告親手寫好開給我的，3張分別
    是10萬1770元、17萬1562元及5萬4320元，好像是買土地、
    代書登記費用等，被告說要錢就來找我開，手寫收據影本、
    土地項發票登記簿也都是被告給我的，是被告來向我請錢就
    給我的，被告說是代書的費用；被告書寫的收據1紙說是要
    做訂金用，一開始說25萬元不行，後來又拿3萬8000元總共
    是28萬8000元，後來我女兒從日本回來看到被告寫的這張收
    據，我女兒就去查一查、問一問後發現沒有收款人柯燕惠這
    個人，就發現是騙局，我女兒就說要告被告，被告才趕快把
    這筆28萬8000元還給我。我完全不知道被告把錢交給誰，我
    問被告被告都不告訴我賣家、地主是誰，我也沒有跟被告指
    定過說錢要交給彰化的誰，都是被告跟我說她在彰化那邊幫
    我墊付，我才付她錢，並拿本票給她簽等語（見原審卷第13
    3至144頁，他卷第114頁）。並有，不動產買賣契約書、彰
    化縣○○鄉○○段000地號及同段130-16地號土地登記謄本與地
    籍圖謄本、票號000000號本票1 張、代收款收據（36萬元)
    、借名登記契約書1 份、本票5張（票號000000、000000、0
    00000、000000、000000號，合計74萬1百52元）、手寫收據
    影本1紙(其上載敘收訖17萬1千5百62元及10萬1千7百70元）
    、土地項發票登記簿（其上載敘陳美雲收訖3萬7千4百20元
    ）、支付給告訴人之支票票號AZ0000000 號支票影本（面額
    25萬元）及被告書寫收據1紙（其上載敘收28萬8千元即〈含
    上開25萬元即28萬8千元〉在卷可憑（見他卷第15至-25、27
    至35、47、49、51、53、55至57、59、61、63頁，偵字卷第
    79、81、83頁，本院卷第115至119頁）。核告訴人於偵查中
    及原審審理時就交付款項之用途、過程，均證述甚詳、前後
    一貫，且上開本票均有記載「被告為付款人」、「代辦伸港
    一地用」、「代購申辦伸港一地用」、「伸港」、「伸港路
    」等關於土地購買之記載，代收款項收據上亦記載「茲代辦
    伸港土地申購重測事宜相關費用、開立收據」（見他卷第51
    頁），及記載「登記、用印」與「伸東段133 、130-16，收
    訖」（見他卷第59、60頁）等購買系爭土地相關事項之收訖
    款項證明。再參以：⒈被告於警詢自承：因為告訴人登記在
    其配偶王○美名下的彰化伸港土地的對外道路太窄，他想買
    土地如此才可以將這些土地的道路放寬，增加土地價值，才
    會由我幫他處理，及除了上開土地項發票登記簿上之該筆3
    萬7千4百20元未提及外，其餘上揭各款項，均表示有收到等
    語（見偵卷第29至39頁）。⒉於本院自承：有一次有交給陳
    美雲等語（見本院卷第166頁），核該陳美雲與卷附之上開
    土地項發票登記簿上所載之陳美雲相符，足見亦確有此筆款
    項（此部分併詳後述），惟被告始終無法指出其人以供檢察
    官、法院查證，自難認被告確有轉交之事實。⒊系爭土地之
    其他共有人均未被詢問出賣持分之事宜（詳後述）。⒋未能
    提出將購地款交付於何人或何代書之證明，交付予告訴人之
    代收款項收據及代收土地洽談斡旋金上所載「李承健000000
    0000」、「柯燕惠」亦屬虛構（詳後述）。足徵告訴人之指
    述與事證相符，且被告向告訴人收取之款項共計142萬5572
    元（計算式：代收款項收據之360,000(依被告於警詢之供述
    該票號000000號本票含在此部分)+740,152(即票號票號0000
    00、000000、000000、000000、000000號等5張本票之面額)
    +3,7420(即土地項發票登記簿上之該筆金額)+288,000(即支
    付給告訴人之支票票號AZ0000000 號支票影本（面額25萬元
    ）、被告書寫收據)=1,425,572）等情，可堪採信。
　㈡被告雖以前詞置辯，惟查：
  ⒈被告雖辯稱代書均係告訴人自己找好、是告訴人認識的陳姓
    立委，其僅是協助代為轉交購地款，並提出錄音檔以佐證係
    由告訴人自行尋找代書，其僅是幫忙轉交購地款等語。惟該
    錄音檔所錄被告與告訴人之通話日期係108 年2 月27日，已
    係本案告訴人之女兒發現可能有詐騙情事，而要求被告返還
    告訴人於107 年2 月26日交付之28萬8000元後，已屬事後之
    討論，難以證明104 年10月15日起至107 年2 月26日間被告
    與告訴人間之溝通狀況，且由該等錄音檔內容觀之，告訴人
    於電話中質問被告為何表示陳代書（即陳美雲）係由其所介
    紹，並談及嚴姓及張姓代書，然被告與告訴人就代書為何人
    、究竟協助處理何事項等情於通話中未有明顯共識，亦無法
    證明被告確實有將告訴人交付之款項轉交予代書之情事（見
    原審卷第103至105頁)；且若告訴人自己確有找好代書或「
    陳姓立委」，而得以自行全權處理系爭土地持分購買問題，
    應無另外找被告、甚且若交易成功被告尚得賺取傭金之必要
    ，要屬事理之常，況且告訴人於原審審理時亦證稱：我有找
    2 位代書跟被告合作辦理土地的事情，但他們要辦手續結果
    被告都叫不動、都連絡不動，所以我找的那2 位代書就沒有
    合作了，我有問他們，代書都說沒有收到錢等語（見原審卷
    第144至145頁），足認告訴人雖有認識代書，後因聯繫問題
    ，就購地款之交付僅由被告單獨處理，告訴人介紹的代書並
    未實質參與本案系爭土地購買之金額交付事宜，是被告辯稱
    代書都是告訴人自己找好的等語，僅係避重就輕之詞，被告
    提出之錄音檔亦無法為被告有利之認定。
  ⒉證人周麗珠、柯文仁、賴文清於偵查中到庭證稱：我們係彰
    化縣○○鄉○○段000○00地號之土地登記及實質名義人，於取得
    土地所有權後，近5年或10年內並未有人親自或透過代書要
    來跟我們洽談、希望我們出售土地持分之事情等語（見他卷
    第137頁），輔以彰化縣○○鄉○○段000000地號土地建物查詢
    資料，周麗珠、柯文仁、賴文清確與告訴人之妻即借名登記
    人王○美同為系爭土地之共有人，若被告確有將告訴人交付
    之購地款交付予代書而處理系爭土地買賣事宜，系爭土地之
    其他共有人卻未被詢問出賣持分事宜，應屬可疑。
  ⒊被告雖辯稱立委之代收款項收據、手寫收據及土地項發票登
    記簿等件（見他卷第51、59、61頁）並非其交付告訴人等語
    ，惟被告於警詢及偵查中從未爭執該等單據並非由其所交付
    予告訴人乙事，甚且於警詢中供稱：當告訴人拿給我錢要我
    幫他處理土地購買的事情，便會當面要求我簽本票，等我處
    理好了、把收據帶回來給他，告訴人卻未將本票歸還給我等
    語（見偵卷第37頁），被告既供陳均會將相關收據帶回給告
    訴人，顯見該等收據均係由被告所交付；又上開立委之代收
    款項收據係記載「代辦李先生、葉女士收取系爭土地申購重
    測款事宜相關費用三期共36萬元」，被告於偵查中供稱：這
    是一名自稱立委辦公室助理，這錢分3次給，1次12萬總共36
    萬元等語（見他卷第105頁），於警詢中亦直接供陳：我只
    知道有一位李承健，我不知道他的年籍資料，他有開1張代
    收款項收據及名片給我，我有交給告訴人等語（見偵卷第35
    頁），足認被告確有經手此筆款項，告訴人因被告告以系爭
    土地重測為由交付，是上開收據亦係由被告交付於告訴人無
    訛。然上開收據上記載之「陳立委辦公室承辦人：李承健00
    00000000」卻為虛構人物而無法確認為何其人也，此經證人
    黃柔鳴於偵查中到庭證稱：門號0000000000號實際使用人為
    我89年次的兒子林洺滄，他目前在當兵，該門號都是由我兒
    子使用，並未交付予他人等語（見他卷第105頁），甚且經
    本院函詢亞太電信股份有限公司該門號0000000000號於105
    年至107年2月26日期間使用者資料，結果為：104年8月1日
    至106年9月7日，使用人為被告等情，有該公司函及其附件
    資料在卷可憑（見本院卷第121至123頁），該期間亦尚在被
    告於105年4月30日交付該代收款項收據予告訴人之期間內，
　　亦可證被告交付予告訴人之36萬元收款證明，係屬虛構，顯
    見被告於本院審理時尚辯稱該等資料均非由其交付云云，應
    為臨訟卸責之詞。
  ⒋被告所交付代收土地洽談斡旋金28萬8000元之證明部分（見
    他卷第63頁）。被告於警詢中供稱：告訴人先開立1張面額2
    5萬元的支票，要我帶去跟地主洽談購買系爭土地事宜，但
    地主拒絕，所以李先生又多給現金3萬8000元，要我帶去再
    找地主洽談，但地主依然拒絕，這筆錢是購買土地的斡旋金
    等語（見偵卷第37頁）；後於偵查中改稱：這又是後來有1
    筆告訴人又跟我說他聯絡好了柯小姐，因為柯小姐那塊是路
    衝會賣給他，結果告訴人沒有聯絡好。告訴人先給我25萬，
    後來告訴人覺得數字不吉利，才又增加到28萬8000元，我就
    依照告訴人的指示將錢交給柯燕惠，後來土地交易沒有成功
    ，該筆28萬8000元是後來告訴人的女兒要我賠償這筆錢，我
    才自己賠了這筆錢等語（見他卷第106頁）。被告遲於偵查
    中方供稱交付此筆款項之收款人為「柯燕惠」，且於告訴人
    沒有聯絡好、地主依然拒絕、沒有完成土地交易之情況下，
    卻仍將28萬8000元平白無故交給「柯燕惠」？實屬可疑。且
    本案被告欲購買土地之動機係為擁有系爭土地之完整所有權
    ，方須向其他共有人購買持分，然觀諸系爭土地之共有人、
    相鄰土地之共有人或所有權人，根本無「柯燕惠」之人，告
    訴人亦於偵查中指稱有去找地主，也有撥打「柯燕惠」0980
    這支門號，但發現這支門號是空號後，就到該地的附近去詢
    問，附近的人說「柯燕惠」不是地主等語（見他卷第82至83
    頁）；又若系爭土地買賣確實已洽談至交付斡旋金階段，但
    系爭土地其他共有人卻未曾受詢問是否有出售持分之意願？
    實與常理未合。再被告雖供稱嗣後返還予告訴人之28萬8000
    元係「我才自己賠了這筆錢」即「自己認賠」，卻要在該代
    收土地斡旋金收據上虛偽記載「本人葉淑芬負責將此筆款項
    『取回』」？是被告於原審辯稱已將28萬8000元交付予「柯燕
    惠」云云，顯非事實。
  ⒌本案被告向告訴人收取之款項均非小額，然卻未向收款者要
    求收據或給付款項證明，雖於原審審理時供稱：告訴人表示
    代書已經將收據交給他，我只要將錢交給代書就好等語，惟
    被告已為成年人，非屬毫無知識經驗之幼童，亦有工作經驗
    ，被告既欲透過仲介土地買賣而從中抽取傭金，若確實有將
    告訴人交付之購地款交付予他人，卻未向對方索取或保留任
    何證明，實與常理不符。
  ⒍基上，被告既有向告訴人收取購地款，然未能提出將購地款
    交付於何人或何代書之證明，交付予告訴人之代收款項收據
    及代收土地洽談斡旋金上所載「李承健0000000000」、「柯
    燕惠」亦屬虛構，再系爭土地之其他共有人亦未接獲有詢問
    、斡旋土地買賣相關消息，是被告辯稱已將款項交付予告訴
    人所指定之人，自難採信。被告雖於原審聲請將手寫稿影本
    及偵查中提出之資料送鑑定（見原審卷第150頁），以確認
    是否為告訴人所書立等語，惟上開資料不論是否為告訴人所
    書寫，均無法證明被告是否確實有將告訴人交付之購地款交
    付予代書或得以處理本案購買系爭土地事項之人，況於系爭
    土地之其他共有人均到庭證述表示並未有人詢問出售意願乙
    情，已難認被告確有將購地款用於處理購買系爭土地事宜，
    是應無調查之必要性，附此敘明。
　㈢綜上所述，被告前開所辯實屬臨訟卸責之詞，亦與常理未合
    ，均不足採信。本案事證明確，被告前開詐欺取財犯行堪以
    認定，應依法論科。
三、論罪：
　　核被告所為，係犯刑法第339 條第1 項之詐欺取財罪。被告
    以協助購買系爭土地為由對告訴人施用詐術，使告訴人陷於
    錯誤而於104 年10月15日至107 年2 月26日間交付142 萬55
    72元，係基於單一犯罪決意密接實施，持續侵害相同法益，
    各次行為之獨立性甚低，應包括於一行為予以評價，而為接
    續犯，應只論以1 罪。
四、沒收部分：
　　被告本案詐欺之犯罪所得為142萬5572元，其中28萬8000元
    業於108年1月28日匯還予告訴人，有告訴人合作金庫銀行帳
    號0000000000000號帳戶存摺內頁影本1份在卷可憑（見他卷
    第67頁），是僅就其餘未扣案之犯罪所得113萬7572元宣告
    沒收，並為於全部或一部不能沒收或不宜執行沒收時，追徵
    其價額之諭知。
五、上訴駁回之理由：
　㈠原審認被告罪證明確，適用刑事訴訟法第299條第1項前段及
    上述之實體法等規定，爰以行為人之責任為基礎，審酌被告
    不思以正當途徑獲取錢財，竟認告訴人年紀甚高而對之以協
    助購買土地為由施用詐術，使告訴人陷於錯誤而交付高額金
    錢，所為實不足取，應予非難；衡以被告於犯罪後否認犯行
    之態度，被告之犯罪動機、目的係以協助購地及於往後取得
    出售土地之傭金，手段尚屬平和並未造成告訴人身體物理上
    傷害，被告詐騙之金額高達142 萬5572元，告訴人所受損失
    ，及被告自陳之教育程度、職業及家庭經濟狀況（見原審卷
    第153 頁）、被告、公訴人及告訴代理人之量刑意見（見原
    審卷第153 頁）等一切情狀，量處有期徒刑1年2月及上述沒
    收、追徵之諭知。核其認事用法均無違誤，量刑亦屬妥適，
    應予維持。
　㈡被告以上詞上訴，並無足採，已據本院詳述如上。是被告上
    訴，並無理由，應予駁回。
據上論結，應依刑事訴訟法第368條，判決如主文。
本案經檢察官張凱傑提起公訴，檢察官謝名冠到庭執行職務。　
中　　華　　民　　國　　110 　年　　9 　　月　　22　　日
        　　刑事第二庭    審判長法　官  何　志　通
　　　　　　　　　　　　　　    法　官  許  月  馨
　　　　　　　　　　　　　　　  法　官  吳  進  發
以上正本證明與原本無異。                          
不得上訴。                                        
                                書記官  洪  宛  渝
　　　　　　　　　　　　　　　　
中　　華　　民　　國　　110 　年　　9 　　月　　22　　日